臺灣臺北地方法院刑事判決　　　　　　　　　　　　　九十三年度自緝字第二八號
　　　自　訴　人　勝家交通有限公司
　　　代　表　人　丙○○
　　　代　理　人　丁　○
　　　被　　　告　甲○○
　　　選任辯護人　林耀泉律師
右列被告因侵占案件，經自訴人提起自訴，本院判決如左：
    主  文
甲○○共同意圖為自己不法之所有，而侵占自己持有他人之物，科罰金伍仟元，如易
服勞役，以佰元折算壹日。
被訴侵占車輛部分自訴不受理。
    事  實
一、甲○○與乙○○（前經本院於民國九十二年十一月二十四日以九十二年度自字第
    二一三號判決判處罰金五千元確定）係朋友關係，於九十一年十一月一日，由乙
    ○○出面向勝家交通有限公司（下稱勝家公司）訂立計程車客運業駕駛人自備車
    輛參與經營契約（乙○○為契約當事人，甲○○為保證人），約定由乙○○提供
    「現代」牌，引擎號碼為Ｇ６ＢＰ0000000之小客車登記為勝家公司所有
    ，並使用勝家公司之營業車輛牌照。林春明則須繳交燃料稅及每月新台幣（下同
    ）一千二百元之行政管理費等。勝家公司乃申領取得車牌號碼２Ｄ—４２９號營
    業小客車車牌及行車執照交與乙○○使用。詎乙○○與甲○○於九十一年十一月
    一日契約訂立取得勝家公司前揭２Ｄ—４２９號營業小客車車牌與行車執照後，
    竟共同基於意圖為自己不法所有之犯意聯絡，於該日起至九十二年二月七日間之
    某日，共同將該車牌及行車執照予以侵占入己，不依約繳交所約定之行政管理費
    等費用，並將該車輛併車牌、行車執照予以持至臺北市○○區○○路二四三號之
    七之國泰當鋪典當。
二、案經勝家公司提起自訴。
    理  由
壹、有罪部分：
一、訊據被告甲○○對於有與自訴人勝家公司訂立計程車客運業駕駛人自備車輛參與
    經營契約，並因而取得勝家公司所請領車牌號碼２Ｄ—４２９號營業小客車車牌
    及行車執照等，固予承認；惟矢口否認有何侵占之不法意圖，辯稱其只是代共同
    被告乙○○與勝家公司訂約而已，而且當初其有幫共同被告乙○○處理債務問題
    ，所以，所有與勝家公司之款項均應由共同被告乙○○繳納，與其無關云云。
二、經查：
  (一)共同被告乙○○有與勝家公司訂立臺北市計程車客運業駕駛人自備車輛參與經營
    契約，而被告甲○○並為連帶保證人一情，除據自訴人代理人丁○指訴明確外，
    復有該契約書一份在卷可稽，被告甲○○對此亦坦承不諱（見本院九十三年七月
    二十二日審判筆錄第三頁），此情已堪認定。而２Ｄ—４２９之營業小客車車牌
    及行車執照均為自訴人所有，亦有汽車新領牌照登記書一份在卷可稽，此情復足
    認定；另被告甲○○與共同被告乙○○從未繳納燃料稅及每月一千二百元之行政
    管理費等，業據自訴人代理人指訴綦詳，被告甲○○亦始終無法提出任何有繳納
    燃料稅及每月一千二百元之行政管理費等資料，從而此點亦堪認定。
  (二)被告甲○○雖辯稱其僅為契約上之連帶保證人，將該車典當係共同被告乙○○自
    己之行為，與被告甲○○無涉云云。惟查，本件共同被告乙○○曾將前揭「現代
    」牌，引擎號碼為Ｇ６ＢＰ0000000之小客車併同自訴人所有２Ｄ—４２
    ９號營業小客車車牌及行車執照，至位於臺北市○○路二四三號之七之國泰當鋪
    典當，共典當得十萬元一情，有典當明細表一份在卷可稽，被告甲○○對此亦坦
    認無訛（見本院前揭審判筆錄第八頁）。且被告甲○○自承共同被告乙○○於點
    當該車完畢後，有將典當所得之部分金額拿給其使用，事後並告以係典當該車所
    得等語（見本院前揭審判筆錄第五頁）。衡情，倘被告甲○○與共同被告乙○○
    間並無犯意聯絡，何以共同被告乙○○需將典當所得之部分金額交予被告甲○○
    花用？又何以在共同被告乙○○告以該金額係點當所得之際，其又未為任何質問
    或懷疑？足證其所辯與共同被告乙○○間並無犯意聯絡及行為分擔云云，並不足
    採。從而本件事證明確，被告甲○○犯行堪以認定。
三、核被告甲○○所為，係犯刑法第三百三十五條第一項之侵占罪。其與共同被告乙
    ○○間有犯意聯絡及行為分擔，為共同正犯。爰審酌被告甲○○犯罪之手段、取
    得之利益、對自訴人所造成之損害、犯後之態度及其他一切情狀，量處如主文所
    示之刑，並諭知易服勞役之折算標準。
貳、不受理部分：
一、自訴意旨另以被告甲○○與共同被告乙○○二人有共同侵占前揭「現代」牌，引
    擎號碼為Ｇ６ＢＰ0000000之小客車之情，而認此部分被告甲○○亦構成
    刑法第三百三十五條之侵占罪云云。經查：
  (一)按犯罪之被害人得提起自訴，刑事訴訟法第三百十九條第一項前段定有明文；至
    此之所謂被害人，係指犯罪當時之直接被害人而言，最高法院分著有五十六年台
    上字第二三六一號、六十八年台上字第二一四號判例可資參照。又不得提起自訴
    而提起者，應諭知不受理之判決，刑事訴訟法第三百三十四條亦定有明文。
  (二)本件自訴人雖指被告甲○○侵占其所有前揭車輛，並提出汽車新領牌照登記書一
    份以為證。然從自訴人與案外人良京實業股份有限公司（下稱良京公司）所簽訂
    之買賣契約書中，可知該小客車係屬附條件買賣契約，此有該契約書一份在卷可
    稽。依該契約書第一條：「‧‧‧買方依本契約所購標的物，在價款尚未全部付
    清之前，賣方仍保有該標的之所有權。」之約定，在該車價款尚未全部付清之前
    ，自訴人並未取得該小客車之所有權；且由該契約第二條所規定之還款期間至九
    十四年七月八日一情，亦可知該小客車之價款並未支付完畢。自訴人對此點復均
    不爭執（見自訴狀），從而，由形式上觀之，該小客車仍屬案外人良京公司所有
    ，此點已堪認定。
  (三)又前揭買賣契約書中雖載明自訴人為該小客車之買受人，惟自訴人代理人於本院
    調查中，已陳稱該小客車雖約定由自訴人購買，但是需由被告二人負擔所有之費
    用，至於自訴人則賺取每月一千二百元之行政費用，此乃時下一般所採用高額貸
    款之方式等語（見本院九十二年度自字第二一三號卷第四十七頁）。足證本件自
    訴人乃所謂「靠行」之車行，自訴人僅為名義上之買受人，實際上該車輛係由共
    同被告乙○○向良京公司所購買，共同被告乙○○亦需支付所有費用。從而，自
    訴人於實質上亦未受有任何損害，此點亦堪認定。
二、綜上所述，因該小客車係採附條件買賣方式交易，是本件自訴人並非該車輛之所
    有權人；況自訴人雖為該車輛之名義上買受人，但由前揭說明可知，關於購車費
    用，需由共同被告乙○○全額負擔，而不需由自訴人負擔等觀之，則倘本件自訴
    人所述被告二人侵占事實為真，犯罪之直接被害人即應為良京公司而非自訴人。
    此外，復查無其他證據足認本件自訴人為直接被害人，揆諸前揭說明，非直接被
    害人之自訴人提起此部分自訴，其自訴並不合法，從而此部分即應為自訴不受理
    之諭知。
據上論斷，應依刑事訴訟法第三百三十四條、第三百四十三條、第二百九十九條第一
項前段，刑法第二十八條、第三百三十五條第一項、第四十二條第二項，罰金罰鍰提
高標準條例第一條前段、第二條，判決如主文。
中　　　華　　　民　　　國　　九十三　　年　　　八　　　月　　二十六　　日
                                    臺灣臺北地方法院刑事第十四庭
                                        審判長法  官  宋松璟
                                              法  官  王綽光
                                              法  官  吳冠霆
右正本證明與原本無異。
如不服本判決，應於判決送達後十日內向本院提出上訴狀（應抄附繕本）。告訴人或
被害人如對於本判決不服者，應具備理由請求檢察官上訴，其上訴期間之計算係以檢
察官收受判決正本之日期為準。
                                              書記官  楊文祥
中　　　華　　　民　　　國　　九十三　　年　　　八　　　月　　二十六　　日
附錄法條：刑法第三百三十五條
中華民國刑法第三百三十五條
(普通侵占罪)
意圖為自己或第三人不法之所有，而侵占自己持有他人之物者，處五年以
下有期徒刑、拘役或科或併科一千元以下罰金。
前項之未遂犯罰之。
